【裁判字號】    98,重上,596
【裁判日期】    990202
【裁判案由】    拆屋還地等
【裁判全文】
臺灣高等法院民事判決                 98年度重上字第596號
上  訴  人  甲○○
上  訴  人  庚○○
兼  共  同
訴訟代理人  丙○○
被  上訴人  臺灣臺北看守所
法定代理人  己○○
訴訟代理人  戊○○
上列當事人間請求拆屋還地等事件，上訴人對於中華民國98年1
月7日臺灣臺北地方法院97年度重訴字第632號第一審判決提起上
訴，本院於99年1月19日言詞辯論終結，判決如下：
    主  文
原判決主文第二項關於命上訴人甲○○、庚○○給付超過新臺幣
肆拾捌萬柒仟捌佰拾壹元本息部分及該部分假執行之宣告廢棄
。
前開廢棄部分，被上訴人在第一審之訴及其假執行之聲請均駁回
。
其餘上訴駁回。
原判決主文第二項關於命上訴人甲○○、庚○○自民國九十五年
十二月三十日起至返還土地之日止，按月給付被上訴人之金額更
正為新臺幣捌仟壹佰肆拾壹元。
第二審訴訟費用由上訴人甲○○、庚○○負擔二十分之十九，餘
由上訴人丙○○負擔。
原判決主文第一、二項所命給付，上訴人甲○○、庚○○以新臺
幣陸佰貳拾肆萬元、新臺幣肆拾捌萬柒仟元為被上訴人預供擔保
，得免為假執行。
    事實及理由
一、本件被上訴人之法定代理人已於民國（下同）98年7月16日
    由李孟冬變更為己○○，有法務部98年7月10日法令字第098
    1302652號人事派令影本可證。茲據己○○於同年月21日具
    狀聲明承受訴訟（本審卷第9至11頁），核無不合，應予准
    許，合先敘明。
二、被上訴人起訴主張：伊為臺北市○○區○○段3小段568、57
    0地號（下稱系爭土地）國有土地之管理機關。上訴人甲○
    ○、庚○○未得伊同意，亦無任何合法權源，占用系爭土地
    如原判決附圖（下稱附圖）所示A、B部分，作為其所有門牌
    號碼為臺北市大安區○○○路170巷4之3號建物（下稱系爭
    建物）之基地，而上訴人丙○○及原審共同被告乙○○及丁
    ○○無正當理由，設籍並居住於系爭建物，茲系爭建物坐落
    伊管理之上開土地，上訴人對系爭土地復無使用權利，伊自
    得依民法第767條規定，請求上訴人甲○○、庚○○將系爭
    土地上之建物拆除並返還該土地；上訴人丙○○，及原審共
    同被告乙○○及丁○○應分別自系爭土地遷讓。又上訴人甲
    ○○、庚○○無權占有系爭土地，其無法律上之原因而受有
    相當於租金之利益，致伊受有損害，且其占用系爭土地所得
    之利益，與伊所受不能管理、使用土地之損害間，具有相當
    因果關係，伊亦得依不當得利之法則，請求上訴人甲○○、
    庚○○給付自伊調解書狀送達上訴人之翌日即95年12月30日
    ，回溯滿5年內之相當於租金之不當得利損害金新臺幣（下
    同）683,819元，及自伊調解書狀送達上訴人之翌日起至清
    償日止按年利率5％計算之利息；暨自伊調解書狀送達上訴
    人之翌日起，至遷讓返還系爭土地之日止，按月給付相當於
    租金之不當得利金12,214元。爰依民法第767條及第179條之
    規定，求為命(一)上訴人甲○○、庚○○應將坐落系爭土地上
    如附圖所示A、B部分之門牌號碼臺北市大安區○○○路170
    巷4之3號建物及其他工作物拆除，並將土地返還被上訴人；
    (二)上訴人甲○○、庚○○應給付被上訴人683,819元，及自
    被上訴人調解書狀送達上訴人之翌日起至清償日止按週年利
    率5％計算之利息；暨自被上訴人調解書狀送達上訴人之翌
    日起，至遷讓返還系爭土地之日止，按月給付被上訴人相當
    於租金之不當得利金12,214元；(三)被上訴人丙○○及原審共
    同被告乙○○及丁○○應自系爭土地上遷讓；及(四)願供擔保
    請准就第1、2項聲明部分宣告假執行之判決。
三、上訴人則以：伊均願意搬走，也已在整理東西，請被上訴人
    給伊一些時間搬遷，並不要對伊求償不當得利部分等語置辯
    。
四、原審為被上訴人一部勝訴、一部敗訴之判決，即判命上訴人
    甲○○、庚○○應將系爭土地上如附圖所示A、B部分之建物
    及其他工作物拆除並返還該土地（即聲明(一)），並給付被上
    訴人487,972元本息及自95年12月30日起至返還上開土地之
    日止按月給付8,141元（即聲明(二)）；被上訴人丙○○及原
    審共同被告乙○○及丁○○應自系爭土地上遷讓（即聲明(三)
    ），並駁回被上訴人其餘部分之請求（即聲明(三)中另請求給
    付195,847元本息及按月給付4,073元部分）。被上訴人就其
    敗訴部分未聲明不服，已告確定；原審共同被告乙○○及丁
    ○○就其敗訴部分原提起上訴，嗣於本院審理中撤回該部分
    上訴，因未繫屬，不再贅述。上訴人就其敗訴部分，提起上
    訴，聲明：(一)原判決不利於上訴人部分廢棄。(二)上廢棄部分
    ，被上訴人在第一審之訴及假執行之聲請均駁回。(三)如受不
    利判決，願供擔保請准宣告免為假執行。被上訴人則聲明：
    上訴駁回。
五、被上訴人主張伊為系爭土地之管理機關，上訴人甲○○、庚
    ○○占用如附圖所示A部分568地號24平方公尺、B部分570地
    號4平方公尺，面積共28平方公尺之系爭土地，作為其所有
    系爭建物之基地，及上訴人丙○○現居住於系爭建物等情，
    業據其提出土地所有權狀、地籍圖、現場照片、戶籍謄本、
    華光社區住戶清查表、地價證明書、臺北市○○段○○段
    568地號土地及建築物位置圖等為證（原審卷第6至13、16
    至17頁），復為上訴人所不爭執，並經原審法院履勘現場並
    囑託臺北市大安地政事務所派員會同測量系爭建物位置、面
    積，製有勘驗筆錄、複丈成果圖各乙份附卷可稽（同上卷第
    66、74頁），自堪信為真實。
六、按所有人對於無權占有或侵奪其所有物者，得請求返還之。
    對於妨害其所有權者，得請求除去之。有妨害其所有權之虞
    者，得請求防止之，民法第767條第1項定有明文。次按國有
    財產撥給各地國家機關使用者，名義上雖仍為國有，實際上
    即為使用機關行使所有人之權利，故得由管領機關起訴，代
    國家主張所有權人之權利（最高法院51年台上字第2680號判
    例）。查被上訴人為系爭土地之管理機關，上訴人甲○○、
    庚○○未經被上訴人同意，亦無任何合法權源，占用如附圖
    所示A、B部分，面積共28平方公尺之系爭土地，作為其所有
    系爭建物之基地，及上訴人丙○○居住於系爭建物，已如前
    述，上訴人復未能舉證有何合法占有系爭土地之權源，被上
    訴人主張上訴人甲○○、庚○○應將系爭土地上如附圖所示
    A、B部分之建物及其他工作物拆除並返還該土地，上訴人丙
    ○○應自系爭土地上遷讓，自為可取。
七、次按無法律上之原因而受利益，致他人受損害者，應返還其
    利益。雖有法律上之原因，而其後已不存在者，亦同。不當
    得利之受領人，除返還其所受之利益外，如本於該利益更有
    所取得者，並應返還。但依其利益之性質或其他情形不能返
    還者，應償還其價額，民法第179、181條分別定有明文，而
    無權占有他人土地，可能獲得相當於租金之利益為社會通常
    之觀念（最高法院61年台上字第1695號判例）。查上訴人甲
    ○○、庚○○無權占用如附圖所示A、B部分，面積共28平方
    公尺之系爭土地，其因此受有使用該土地之利益，致被上訴
    人受有損害，該等利益依性質不能返還，被上訴人自得請求
    上訴人償還相當於租金之價額。又按城市地方房屋之租金，
    以不超過土地及其建築物申報總價年息百分之十為限，土地
    法第97條第1項定有明文，所謂土地之總價額，係指法定地
    價而言，土地所有權人依土地法所申報之地價為法定地價，
    公有土地，依平均地權條例施行細則第21條規定，以公告地
    價為申報地價，免予申報。另基地租金之數額，除以基地申
    報地價為基礎外，尚須斟酌基地之位置，工商業繁榮之程度
    ，承租人利用基地之經濟價值及所受利益等項，並與鄰地租
    金相比較，以為決定（最高法院68年台上字第3071號判例參
    照）。查系爭土地屬於城市地方，有土地法等前開規定之適
    用，而系爭土地位於愛國東路巷內之華光社區中，鄰近自由
    廣場（中正紀念堂），附近生活機能便利，惟系爭房屋為一
    磚造平房，屋況甚為老舊，經原審法院至系爭房屋勘驗查明
    ，有勘驗筆錄及被上訴人提出之現場照片附卷足憑（原審卷
    第66、68至71頁），依上開各情認為被上訴人僅請求以該地
    申報總價額5％之計算為適當。又系爭號土地為公有土地，
    其中系爭568地號土地90年7月至92年12月之公告地價為每平
    方公尺70,417元、93年1月至95年12月之公告地價為每平方
    公尺70,663元，系爭570地號土地90年7月至92年12月之公告
    地價為每平方公尺64,361元、93年1月至95年12月之公告地
    價為每平方公尺64,500元，有臺北市大安區地政事務所地價
    證明書在卷可參（原審卷第16、113頁）。又被上訴人就本
    件曾對上訴人聲請調解，其調解之聲明，即訴請上訴人應拆
    屋還地暨給付相當於租金之不當得利，此有原審法院核閱95
    年度北調字第851號調解卷宗屬實，而該調解書狀均係於95
    年12月29日分別送達予上訴人甲○○、庚○○，此並為上訴
    人所不爭執，而上訴人無權占有系爭土地面積為28平方公尺
    ，已如前述，則被上訴人本得請求上訴人甲○○、庚○○給
    付自調解書狀送達其2人之翌日，往前回溯5年即自90年12
    月30日起至95年12月29日止，相當於租金之不當得利，其計
    算如下：
    (一)附圖A地568地號土地24平方公尺部分：
      1.90年12月30日至92年12月31日（計24.06月）
        70,417×24×5％×1/12×24.06=169,423（元以下四捨
        五入）
      2.93年1月1日至95年12月29日（35.94月）
        70,663×24×5％×1/12×35.94=253,963（元以下四捨
        五入）
    (二)附圖B地570地號土地4平方公尺部分：
      1.90年1月30日至92月12月31日（計24.06月）
        64,361×4×5％×/12×24.06＝25,809元（元以下四捨
        五入）
      2.93年1月1日至95年12月29日（計35.94月）
        64,500×4×5％×1/12×35.94=38,636（元以下四捨五
        入）
    (三)169,423+253,963+25,809+38,636=487,831
    綜上，被上訴人得請求上訴人甲○○、庚○○給付自調解書
    狀送達其2人之翌日，往前回溯5年即自90年12月30日起至95
    年12月29日止，相當於租金之不當得利，合計為487,831元
    ，逾此部分，即無可取。至上訴人甲○○、庚○○自95年12
    月30日，每月占有系爭568地號土地所得之利益為7,066元（
    70,663×24×5％×1/12=7,066），每月占有系爭570地號土
    地所得之利益為1,075元（64,500×24×5％×1/12=1,075）
    ，總計為8,141元（7,066+1,075=8,141），則被上訴人主張
    上訴人，請求上訴人甲○○、庚○○自95年12月30日起至返
    還系爭土地之日止，應按月給付不當得利8,141元，亦為可
    取。上訴人辯稱其無不當得利等語，並無足採。
八、綜上，上訴人無權占有被上訴人所有系爭土地，被上訴人主
    張上訴人甲○○、庚○○應將系爭土地上如附圖所示A、B部
    分之建物及其他工作物拆除並返還該土地，上訴人丙○○應
    自系爭土地上遷讓，另上訴人上訴人甲○○、庚○○應給付
    相當於租金之不當得利487,831元，並自95年12月30日起至
    返還系爭土地之日止，應按月給付不當得利8,141元，即屬
    有據。從而，被上訴人依民法第767條、第179條之規定，請
    求上訴人甲○○、庚○○將系爭房屋如附圖所示A、B部分拆
    除，並將系爭土地騰空返還被上訴人，及請求上訴人丙○○
    自系爭土地遷出；上訴人甲○○、庚○○給付被上訴人
    487,831元，及自原審法院95年度北調字第851號調解書狀送
    達翌日即95年12月30日起至清償日止，按週年利率5％計算
    之利息，並應自95年12月30日起至返還上開土地之日為止，
    按月給付被上訴人8,141元（原判決主文誤載為7,229元，本
    院更正如主文第4項所示），為有理由，應予准許；逾此部
    分之請求，則屬無據，應予駁回。原審就超過上開應准許部
    分，為上訴人敗訴之判決，並為假執行之宣告，自有未洽。
    上訴意旨就此部分指摘原判決不當，求予廢棄改判，為有理
    由。至於上開應准許部分，原審為上訴人敗訴之判決，並為
    假執行之宣告，核無違誤，上訴意旨，就此部分，仍執陳詞
    ，指摘原判決不當，求予廢棄，為無理由，應駁回其上訴。
    惟上訴人陳明願供擔保聲請宣告免為假執行，核無不合，爰
    酌定相當擔保金額准許之。
九、末上訴人於言詞辯論終結後，雖與被上訴人共同具狀聲請移
    付調解，並具狀聲請再開言詞辯論。但查上訴人係以希望被
    上訴人捨棄不當得利之請求為其上訴理由；惟被上訴人於言
    詞辯論時已明確表示無調解之必要，因依據法規，不當得利
    部分無從減免等語（本審卷第45頁），且被上訴人為系爭國
    有土地之管理機關，請求上訴人返還無權占有之國有土地，
    其亦無可能就土地之使用對上訴人讓步，是依兩造法律關係
    之性質，兩造顯無調解成立之望，亦無調解之必要，爰不審
    酌其調解之聲請，附此敘明。
十、據上論結，本件上訴為一部有理由，一部無理由，依民事訴
    訟法第449條第1項、第450條、第79條、第85條第1項、第
    392條第2項 ，判決如主文。
中    華    民    國    99    年    2     月    2     日
                    民事第三庭
                        審判長法  官  林敬修
                              法  官  張靜女
                              法  官  吳青蓉
正本係照原本作成。
如不服本判決，應於收受送達後20日內向本院提出上訴書狀，其
未表明上訴理由者，應於提出上訴後20日內向本院補提理由書狀
（均須按他造當事人之人數附繕本）上訴時應提出委任律師或具
有律師資格之人之委任狀；委任有律師資格者，另應附具律師資
格證書及釋明委任人與受任人有民事訴訟法第466條之1第1項但
書或第2項（詳附註）所定關係之釋明文書影本。
中    華    民    國    99    年    2     月    8     日
                              書記官  吳碧玲
附註：
民事訴訟法第466條之1（第1項、第2項）：
對於第二審判決上訴，上訴人應委任律師為訴訟代理人。但上訴
人或其他法定代理人具有律師資格者，不在此限。
上訴人之配偶、三親等內之血親、二親等內之姻親，或上訴人為
法人、中央或地方機關時，其所屬專任人員具有律師資格並經法
院認為適當者，亦得為第三審訴訟代理人。

司法院資訊處製作；財團法人民間司法改革基金會備份。
